臺灣臺中地方法院刑事判決　　　　　　 99年度簡上字第884號
上　訴　人　臺灣臺中地方法院檢察署檢察官
被　　　告　黃明輝
選任辯護人　林春發律師
上列上訴人因違反稅捐稽徵法等案件，不服本院臺中簡易庭99年
度簡字第738號中華民國99年9月30日第一審簡易判決（原起訴
案號：臺灣臺中地方法院檢察署99年度偵字第5532號），提起上
訴，本院管轄之第二審合議庭判決如下：
    主  文
原判決撤銷。
黃明輝共同行使從事業務之人，明知為不實之事項，而登載於其
業務上作成之文書，足以生損害於公眾及他人，處有期徒刑貳月
，如易科罰金，以銀元佰元即新臺幣玖佰元折算壹日，減為有
期徒刑壹月，如易科罰金，以銀元佰元即新臺幣玖佰元折算壹
日；又公司負責人，為納稅義務人以不正當方法逃漏稅捐，處有
期徒刑月，如易科罰金，以銀元佰元即新臺幣玖佰元折算壹
日，減為有期徒刑壹月又拾伍日，如易科罰金，以銀元佰元即
新臺幣玖佰元折算壹日。應執行有期徒刑貳月，如易科罰金，以
銀元佰元即新臺幣玖佰元折算壹日。緩刑貳年，緩刑期間付保
護管束，並應向執行檢察官指定之政府機關、政府機構、行政法
人、社區或其他符合公益目的之機構或團體，提供肆拾小時之義
務勞務。
    犯罪事實
一、黃明輝於民國92年間為愛之味股份有限公司（下稱愛之味公
    司）指派設於臺中縣大雅鄉○○○路573號1樓之「和中流通
    行銷有限公司」（下稱和中公司）擔任負責人，負責據實製
    作所得扣繳暨免扣繳憑單及申報公司營利事業所得稅等事宜
    ，為從事業務之人。緣愛之味公司於92年間為獎勵行銷公司
    及經銷商，由愛之味公司負擔出國費用舉辦行銷公司及經銷
    商員工92年11月18日之國外旅遊，並由和中公司通知其經銷
    商即古明勳所經營之仲隆商行可享有7口之旅遊名額，古明
    勳乃找其妻葉孟芬，再由葉孟芬詢問其兄即葉益政是否參加
    ，經葉益政同意並另4位友人，嗣葉益政與其4名友人因故未
    能參加。然古明勳、葉孟芬與黃明輝均明知和中公司並未支
    付新臺幣（下同）19萬6888元之國外旅遊費用，而葉益政亦
    未參加愛之味公司所舉辦之國外旅遊，亦非和中公司之員工
    並未在和中公司領有所得。詎黃明輝、古明勳、葉孟芬及葉
    益政4人（古明勳、葉孟芬及葉益政3人均未據起訴）竟共同
    基於行使業務上登載不實文書之犯意聯絡，由古明勳、葉孟
    芬徵得葉益政之同意，於92年10月間提供葉益政之身分資料
    予和中公司作為報稅之依據，而由和中公司於93年間申報和
    中公司92年度員工所得時，以葉益政為所得人，填寫不實之
    所得資料，登載在其基於業務所作成之各類所得稅扣繳暨免
    扣繳憑單之文書上，不實記載和中公司於92年間給付葉益政
    19萬6888元之所得，使和中公司支出之成本增加，所得減少
    ，而持該不實之扣繳憑單，委由不知情之會計人員製作不實
    之營利事業所得稅結算申報書扣抵稅額，持向財政部臺灣省
    中區國稅局申報該公司92年度之營利事業所得稅，致納稅義
    務人和中公司以此不正當之方法逃漏營利事業所得稅，足生
    損害於稅捐稽徵機關課稅之正確性。
二、案經葉益政訴由臺灣臺中地方法院檢察署檢察官偵查起訴。
    理  由
一、按被告以外之人（包括證人、鑑定人、告訴人、被害人及共
    同被告等）於審判外之陳述雖不符刑事訴訟法第159條之1至
    之4等4條之規定，而經當事人於審判程序同意作為證據，法
    院審酌該言詞陳述或書面陳述作成時之情況，認為適當者，
    亦得為證據；當事人、代理人或辯護人於法院調查證據時，
    知有刑事訴訟法第159條第1項不得為證據之情形，而未於言
    詞辯論終結前聲明異議者，視為有前項之同意，同法第159
    條之5定有明文。立法意旨在於傳聞證據未經當事人之反對
    詰問予以核實，原則上先予排除。惟若當事人已放棄反對詰
    問權，於審判程序中表明同意該等傳聞證據可作為證據；或
    於言詞辯論終結前未聲明異議，基於尊重當事人對傳聞證據
    之處分權，及證據資料愈豐富，愈有助於真實發見之理念，
    且強化言詞辯論主義，使訴訟程序得以順暢進行，上開傳聞
    證據亦均具有證據能力。查本院審酌相關證人證述筆錄製成
    、文書卷證資料取得，並無證據顯示有何違背程序規定情事
    ，依據上述之說明，均應具有證據能力。
二、經查：
（一）被告黃明輝於92年間擔任和中公司之負責人，證人葉益政
      並未在和中公司任職，亦未參加92年11月18日由愛之味公
      司所舉辦之國外旅遊，而證人古明勳、葉孟芬徵得證人葉
      益政之同意，提供葉益政之身分資料予和中公司，由被告
      黃明輝在93年間某日製作證人葉益政於92年度之各類所得
      扣繳暨免扣繳憑單之所得19萬6888元，嗣於93年間某日製
      作營利事業所得結算申報書，據以向財政部臺灣省中區國
      稅局申報和中公司92年度營利事業所得稅而行使上開文書
      之事實，為被告所不爭執，並為證人古明勳於偵訊及本院
      審理、證人葉孟芬於本院審理時所證述在卷，復有證人葉
      益政之財政部臺灣省中區國稅局92年度綜合所得稅核定通
      知書、證人葉益政之勞工保險被保險人投保資料表、和中
      流通行銷有限公司臺中縣政府營利事業登記證、變更登記
      表、經濟部94年11月14日經授中字第09433157930號函及
      附件、和中流通行銷有限公司之財政部臺灣省中區國稅局
      92年度營利事業所得稅結算申報核定通知書、鑫泰偉有限
      公司資料查詢、仲隆商行之公司商業登記資料查詢、和中
      行銷公司秋季旅遊-出國名單、和中公司支付葉益政所得
      憑證、刑事撤回告訴狀（以上見臺灣臺中地方法院檢察署
      98年度他字第6至9、35至47頁）、愛之味公司歐洲之旅行
      程表、和中公司之財政部臺灣省中區國稅局各類所得扣繳
      暨免扣繳憑單申報書、92年度薪資扣繳憑單明細表、愛之
      味公司秋季獎勵方案彙整表、愛之味公司秋季獎勵方案（
      出國口）明細表、秋季獎勵出國口暨現金口明細表、行銷
      公司秋季旅遊-出國名單、交通銀行匯款回條、中國農民
      銀行匯款回條、旅行業代收轉付收據、愛之味公司99 年5
      月10日愛管字第099043號函及所附和中流通行銷有限公司
      變更登記表、業務通報（以上見臺灣臺中地方法院檢察署
      99年度偵字第5532號卷第14至18、20至26、30至43頁）等
      在卷可稽。
（二）另據上開愛之味公司函覆稱：和中公司於92年間係愛之味
      公司之子公司，行銷愛之味公司產品，愛之味公司每年因
      視銷售情形，決定是否辦理促銷活動，以完成所預定營業
      目標。而獎勵出國旅遊，乃促銷活動之一，其辦法即行銷
      公司（如和中公司）下游客戶（即所謂經銷商）只要達成
      指定業績目標，就享有出國旅遊獎勵，以激勵下游客戶衝
      業績，相對達到增加本公司營業額效果，因此本公司如有
      舉辦將會通報各行銷公司，行銷公司亦將獎勵辦法通知其
      下游客戶，出國團費由本公司負擔等語，此有愛之味公司
      99 年5月10日愛管字第099043號函文1紙（見上開偵卷第
      39 至43頁）在卷可按。足證愛之味公司確實會視銷售情
      形舉辦出國旅遊獎勵行銷公司，並由行銷公司再通知下游
      客戶即其經銷商，出國團費即由愛之味公司支付，並非由
      和中公司支付，和中公司未有該筆費用之支出，竟仍申報
      92年度支付葉益政19萬6888元，以增加成本，減少所得，
      其有逃漏稅捐之事實，堪以認定。
（三）再證人古明勳於檢察官偵訊時證稱：伊是鑫泰偉公司負責
      人，仲隆商行與鑫泰偉營業場所是同一地點，但是負責人
      不一樣，92年有增資，新的股東加入，把鑫泰偉公司結束
      ，仲隆商行就換了負責人，伊太太葉孟芬是葉益政的妹妹
      ，當時有徵詢葉益政的同意，拿他的身分證資料作為旅遊
      費用申報的對象，因為和中公司招待伊等經銷商員工和家
      屬旅遊，只要提供員工或是家屬的個人身分證資料給他們
      申報就可以，當初葉益政沒有去旅遊，因為他沒有空，所
      以後來沒去等語（見上開偵卷第6頁），且證人古明勳、
      葉孟芬於本院審理時均證稱：葉益政並非和中公司員工，
      亦未於92年出國旅遊，是經過葉益政同意，經由葉孟芬向
      葉益政拿取身分資料，再由古明勳提供和給和中公司報稅
      ，將19萬多全部報成葉益政之紅利等語（見本院100年1月
      17 日審理筆錄第8頁至14頁）。而證人葉益政於檢察官偵
      訊時亦證稱：以其為所得人，申報薪資所得係經其事前同
      意等語（見上開偵卷第6頁），復於其撤回告訴狀陳稱：
      、、、妹婿古明勳經營食品商行，於91年間為和中流通行
      銷有限公司之經銷商，代理愛之味系列產品銷售，因達成
      經銷業績，獲得出國獎勵，本人妹妹與妹婿遂徵詢本人同
      意後提供本人年籍資料予和中流通行銷有限公司，因此，
      本人確有提供年籍資料予被告公司申報92年出國獎勵金所
      得、、、等語。此有刑事撤告訴狀存卷足憑（見上開他字
      卷第46頁），是由證人古明勳、葉孟芬及葉益政上開之證
      述及刑事撤回告訴狀所載，足認證人古明勳、葉孟芬是徵
      得證人葉益政之同意，於92年10月間提供葉益政之身分資
      料予和中公司作為報稅之依據，而由和中公司於93年間，
      申報和中公司92年度員工所得時，以證人葉益政為所得人
      ，填寫不實之所得資料，登載在其基於業務所作成之各類
      所得稅扣繳暨免扣繳憑單之文書上，不實記載和中公司於
      92 年間給付葉益政19萬6888元之所得。而證人葉益政並
      未在和中公司上班、領有和中公司薪資所得，上開費用係
      旅遊團費，並由愛之味公司所支出等情，亦為被告所自承
      ，則被告所製作之證人葉益政之扣繳暨免扣繳憑單等業務
      上製作之文書，與事實未符，業務上製作登載之扣繳暨免
      扣繳憑單即有不實，其持以向稅捐機關申報，係行使業務
      登載不實之文書。而證人葉益政、葉孟芬、古明勳，就此
      部分均為知情並同意，則渠等均與被告有犯意之聯絡及行
      為之分擔，就刑法第216條、第215條之行使業務登載不實
      文書罪部分，均係共犯。雖證人葉益政於本院審理否認知
      情有國外旅遊及同意和中公司以其名義報稅云云，然依其
      於檢察官偵訊時所述及所撰之刑事撤回告訴狀所載，證人
      葉益政對於和中公司於93年間申報其為和中公司員工92年
      度所得19萬6888元之事，確實知情，證人葉益政於本院審
      理時所述不知情云云，實不可採。
（四）綜上所述，本案事證明確，被告前揭犯行，均堪認定，應
      依法論科。
三、按行為後法律有變更者，適用行為時之法律，但行為後之法
    律有利於行為人者，適用最有利於行為人之法律，刑法第2
    條第1項定有明文。查被告行為後94年2月2日新修正公布之
    刑法（95年7月1日起生效施行），因已修正共犯、易科罰金
    、定應執行刑之規定，經比較新舊法結果，以修正前刑法第
    28條、第41條第1項前段、第51條第5款之規定，較有利於行
    為人，自應整體適用被告行為時對法律即修正前之相關刑罰
    法律。至稅捐稽徵法第47條雖於98年5月27日修正公布，並
    依該法第51條規定自公布日起施行，惟修正後稅捐稽徵法第
    47條僅增訂第2項「前項規定之人與實際負責業務之人不同
    時，以實際負責業務之人為準。」，此新增規定因屬實務見
    解之明文化，而不涉及刑罰之輕重、構成要件之變更，尚無
    有利、不利於行為人之情形，揆諸上開說明，亦應逕行適用
    修正後之規定，併此敘明。
四、按營利事業填製扣繳憑單暨免扣繳憑單，係附隨公司業務而
    製作，屬業務上所掌之文書，且為公司負責人繼續反覆執行
    之事務，公司負責人自為從事此項業務之人。至於員工薪資
    、執行業務或其他所得等扣繳暨免扣繳憑單，係證明全年度
    支付薪資、執行業務或其他所得及代為扣繳綜合所得稅之情
    形，而為徵繳雙方課徵與申報綜合所得稅之依據，但既非為
    造具記帳憑證所根據之憑證，尚難認係屬商業會計法所規定
    之原始憑證，僅屬從事業務之人於業務上製作之文書（最高
    法院92年度臺上字第1624號判決意旨參照）。另按「結算申
    報書」上雖有不實記載，惟因該項書表係申報稅捐所必須附
    帶填寫者，公司、行號向稅捐稽徵機關申報營利事業所得稅
    ，係履行其公法上納稅之義務，並非業務行為，則被告填製
    營利事業所得稅結算申報書並持以申報，應不另構成刑法第
    216條、第215條行使業務登載不實文書罪。查被告於91年4
    月1日起至94年11月14日擔任和中公司之負責人，為從事業
    務之人，其明知證人葉益政在92年度並未在和中公司領取所
    得，竟不實製作證人葉益政領取19萬6888元之各類所得扣繳
    暨免扣繳憑單，據而做成同年度和中公司營利事業所得稅結
    算申報書，並於93年向稅捐機關申報稅捐，且使納稅義務人
    即和中公司據此逃漏依法應繳納之營利事業所得稅，足生損
    害於財政部臺灣省中區國稅局核課稅捐及處理稅賦事務之正
    確性。是核被告所為，係犯刑法第216條、第215條之行使業
    務上登載不實之文書罪、稅捐稽徵法第47條第1項第1款、第
    41 條之公司負責人為納稅義務人以不正當方法逃漏稅捐罪
    。再被告所犯業務上登載不實文書之低度行為為行使業務上
    登載不實文書之高度行為所吸收，不另論罪。被告就行使業
    務登載不實文書罪部分與證人葉益政、葉孟芬及古明勳有犯
    意聯及行為分擔，應論以共同正犯。被告利用不知情之記帳
    及報稅代理人向財政部臺灣省中區國稅局提出申報而行使業
    務上登載不實之文書，為間接正犯。又按所得稅法第7條第3
    項規定「本法稱納稅義務人，係指依本法規定，應申報或繳
    納所得稅之人」，公司為法人，公司負責人為自然人，二者
    於法律上並非同一人格主體，公司負責人為公司之代表，其
    為公司所為行為，應由公司負責，故公司負責人以詐術或其
    他不正當方法逃漏稅捐，因納稅義務人為公司，故觸犯稅捐
    稽徵法第41條之罪者為公司而非公司負責人，僅因公司於事
    實上無從擔負自由刑之責，基於刑事政策考量，同法第47條
    第1項第1款將納稅義務人之公司應處之徒刑轉嫁於公司負責
    人，而非因公司負責人本身之犯罪而負行為責任，是本件和
    中公司為納稅義務人以不正當方式逃漏稅捐，被告本身並非
    稅捐稽徵法第41條之犯罪主體，僅係依同法第47條第1項第1
    款之規定代替公司受徒刑處罰，屬「代罰」之性質，自與被
    告本身為犯罪主體所犯之刑法第216條、第215條之行使業務
    登載不實文書罪部分，並無方法或結果之牽連關係，應予分
    論併罰。
五、原審以被告罪證明確，予以論罪科刑，固非無見，惟查，本
    件被告行使業務登載不實文書罪部分與葉益政、古明勳及葉
    孟芬為共犯，原審並未論以共犯已有未洽；又原審引用檢察
    官之起訴書犯罪事實及證據並所犯法條，然起訴書犯罪事實
    欄所載認係和中公司支付19萬6888元，而於證據並所犯法條
    卻稱係愛之味公司支付，是此部分亦有事實與理由矛盾之違
    法。檢察官上訴雖稱告訴人原領有殘障津貼，遭被告利用年
    籍資料申報稅捐後，造成告訴人無法領取殘障津貼，告訴人
    所受損害重大，且告訴人亦未獲得被告相當賠償，又被告之
    下游廠商葉孟芬、古明勳等人亦未履行其等協議內容，致告
    訴人所受損害迄今未獲賠償法院量刑顯屬過輕云云，惟告訴
    人葉益政係於94年3月3日因車禍而成為殘障，為告訴人葉益
    政於本院審理時證述明確，是告訴人葉益政是否可領取殘障
    津貼要與本件被告於93年申報告訴人葉益政92年度於和中公
    司之所得無關。另告訴人葉益政與證人古明勳、葉孟芬所達
    成之協議，係為解決雙方另外保險糾紛，亦與本件無關連性
    ，此亦有臺灣臺中地方法院所屬民間公證人黃章旗事務所99
    年度中院民公章字第0126號公證書存卷可證，且本件亦是告
    訴人葉益政所同意申報，已如上述，是上訴人上開所述指摘
    原判決不當，均無理由。惟原判決既有上述瑕疵，自應由本
    院將原判決予以撤銷。爰審酌被告為和中公司之負責人，本
    應據實報稅，竟虛載支付他人其他所得之扣繳憑單，而逃漏
    和中公司之稅捐，危害稅捐稽徵機關課稅之正確性，兼衡其
    犯後坦認犯行等一切情狀，分別量處如主文第二項所示之刑
    ，並皆諭知易科罰金之折算標準。被告本案犯罪時間均在96
    年4月24日以前，合於中華民國96年罪犯減刑條例第2條第1
    項第3款之減刑條件，各應予減其宣告刑2分之1，並定其應
    執行刑，暨諭知易科罰金之折算標準。查被告前未曾因故意
    犯罪而受有期徒刑以上刑之宣告，此有臺灣高等法院被告前
    案紀錄表在卷可按，其因一時怠忽而罹刑章，經此偵審程序
    及刑之宣告，當知所警惕，信無再犯之虞，本院認所宣告之
    刑，以暫不執行為適當，爰併宣告緩刑2年。另為使其深切
    反省，按98年9月1日施行之刑法第74條第2項第5款規定（依
    最高法院95年刑事庭第8次會議決議，關於緩刑之諭知，應
    逕以判決時之規定處斷），諭知被告應向執行檢察官指定之
    政府機關、政府機構、行政法人、社區或其他符合公益目的
    之機構或團體，提供40小時之義務勞務，並依刑法第93條第
    1項第2款諭知緩刑期間付保護管束，以啟自新，兼觀後效。
據上論斷，應依刑事訴訟法第455條之1第1項、第3項、第369 條
第1項前段、第364條，第299條第1項前段，稅捐稽徵法第41條，
刑法第2條第1項前段、第11條前段、第216條、第215條、（修正
前）第28條、（修正前）第41條第1項前段、（修正前）第51 條
第5款、第74條第1項第1款、第2項第5款、第93條第1項第2款，
修正前罰金罰鍰提高標準條例第2條，現行法規所定貨幣單位折
算新臺幣條例第2條，刑法施行法第1條之1第1項、第2項前段，
中華民國96年罪犯減刑條例第2條第1項第3款、第7條、第9條、
第10條第1項，判決如主文。
本案經檢察官鐘祖聲到庭執行職務。
中    華    民    國    100    年    1     月    26    日
            刑事第四庭   審判長法  官   吳進發
                               法  官   羅智文
                               法  官   黃益茂
以上正本證明與原本無異。
不得上訴。
                              書記官    蔡秋明
中    華    民    國    100    年    1     月    26    日
附錄論罪科刑法條
中華民國刑法第215條
從事業務之人，明知為不實之事項，而登載於其業務上作成之文
書，足以生損害於公眾或他人者，處3年以下有期徒刑、拘役或
5百元以下罰金。
中華民國刑法第216條：
行使第210條至第215條之文書者，依偽造、變造文書或登載不實
事項或使登載不實事項之規定處斷。
稅捐稽徵法第41條
納稅義務人以詐術或其他不正當方法逃漏稅捐者，處5年以下有
期徒刑、拘役或科或併科新臺幣6萬元以下罰金。
稅捐稽徵法第47條：
本法關於納稅義務人、扣繳義務人及代徵人應處徒刑之規定，於
下列之人適用之：
一、公司法規定之公司負責人。
二、民法或其他法律規定對外代表法人之董事或理事。
三、商業登記法規定之商業負責人。
四、其他非法人團體之代表人或管理人。
前項規定之人與實際負責業務之人不同時，以實際負責業務之人
為準。